【裁判字號】    94,訴,2111
【裁判日期】    951222
【裁判案由】    分配表異議之訴
【裁判全文】
臺灣臺北地方法院民事判決
原      告  丙○○
訴訟代理人  葉月雲律師
被      告  甲○○
            乙○○
上列當事人間分配表異議之訴事件，本院於中華民國95年11 月
20日言詞辯論終結，判決如下：
    主  文
被告甲○○應給付原告新台幣肆佰萬元，及自民國九十年三月十
六日起至民國九十年九月八日止，按週年利率百分之二十計算之
利息，暨自民國九十年三月十六日起至清償日止，按週年利率百
分之二計算之違約金。
原告其餘之訴駁回。
訴訟費用由被告甲○○負擔二分之一，餘由原告負擔。
    事實及理由
甲、程序方面：
一、按訴狀送達後，原告不得將原訴變更或追加他訴；但請求之
    基礎事實同一者，不在此限；民事訴訟法第255 條第1 項第
    2 款定有明文。本件原告於民國94年5 月4 日起訴時原係請
    求：(一)本院92年執天字第33698 號強制執行事件於94年2 月
    17日作成分配表，表1 中就被告之普通債權部分，更正原告
    債權額為新台幣（下同）16,828,000元，分配款為
    3,004,215 元，分配比率為0.00000000。(二)本院92年執天字
    第33698 號強制執行事件於94年2 月17日作成分配表，表2
    中被告乙○○之債權額19,083,781元，分配款1,057,559 元
    及執行費用105,340 元應予剔除；嗣於訴狀送達後，原告雖
    於94年9 月15日具狀變更第一項聲明為：(一)被告甲○○應給
    付原告4,000,000 元，及自88年12月11日起至90年9 月8 日
    止，按月息2.5 ％計算之利息，自90年9 月9 日起至清償日
    止，按每萬元每日10元計算之利息，以及應自90年1 月1 日
    起至清償日止，按每萬元每日10元計算加付違約金（參本院
    卷第48頁之民事準備書(一)狀）；惟原告前揭所為訴之變更、
    追加之基礎事實並未變更，參之首揭條文，本院自應予以准
    許。
二、本件被告乙○○未於最後言詞辯論期日到場，核無民事訴訟
    法第386 條所列各款情形，爰依原告之聲請，由其一造辯論
    而為判決。
乙、實體方面：
一、原告主張及聲明如下：
(一)被告甲○○於88年9月6日向原告借用 4,000,000元，借款期
    間係自88年9 月9 日起至90年9 月8 日止，約定利息按月息
    2.5 ％計算，以每月9 日為付息日，違約金及遲延利息以每
    萬元為每日10元計算，被告甲○○為擔保借款，並將其所有
    之坐落於台北市○○○路○ 段70號之不動產（下稱系爭不動
    產），設定4,000,000 元之最高限額抵押權第一順位之抵押
    權予原告。詎料清償期屆至，被告甲○○除清償現金
    100,000 元、轉帳金額230,000 元，及兌現面額100,000 元
    之支票1 張外，其餘5 紙支票，面額分別為100,000 元4 張
    、1450,000元1 張均未兌現，經原告多次催討，被告甲○○
    均置之不理，原告遂於90年間聲請拍賣被告甲○○之抵押物
    ，並於92年向鈞院聲請強制執行，經鈞院民事執行處以92
    年度執字第33689 號強制執行事件受理在案，並於93年11月
    11日作出第一次分配表，而被告乙○○係於第一次分配表作
    成後，方聲請參與分配。
(二)被告甲○○陳稱其已清償原告930,000 元，與事實不符，被
    告甲○○僅清償430,000 元，且上開金額應先抵充積欠原告
    之利息，即以每月100,000 元之利息計算之，被告甲○○僅
    清償4.3 個月利息，故自88年9 月9 日起至90年9 月8 日止
    ，扣除430,000 元後，尚積欠原告利息共1,970,000 元。又
    依兩造簽訂之借貸契約書第 5條（以下簡稱系爭契約）約定
    ，被告甲○○應自90年9月9日起至清償日止，以每萬元每日
    10元計算付遲延利息，截至94年9月8日止共 4年，被告甲○○尚積欠遲延利息5,840,000元（4000元/日×365日/年×4
    年＝5,840,000 元）。因被告甲○○未清償積欠原告之利息
    ，經原告於89年12月15 日 以存證信函催告後仍未清償，依
    系爭契約第7 條約定，利息如有一期未付，經催告仍不給付
    ，即視同違約，原告得拍賣被告甲○○之抵押物，另依借貸
    契約書第5 條約定，應以每萬元每日10元，自90年1 月1 日
    起計付違約金。
(三)被告甲○○應舉證證明其與被告乙○○間之債權存在：
    被告乙○○持被告甲○○簽發之本票 2紙，聲請本票裁定後
    ，就執行程序所餘款項為分配，惟被告甲○○為被告乙○○
    之阿姨，且其債權金額為19,000,000餘元，其鉅額債權不符
    常理。又被告甲○○曾向原告朋友邱垂貞以及原告之姊廖沛
    淇表示彼等債權非真正，依民事訴訟法第277 條、強制執行
    法第41條及最高法院42年台上字第170 號判例要旨，應由被
    告負舉證責任，在本案中應由被告甲○○負債權存在之舉證
    責任。
(四)原告之聲明如下：
    1.被告甲○○應給付原告4,000,000 元，及自88年12月11日
      起至90年9 月8 日止，按月息2.5 ％計算之利息，及自90
      年9 月9 日起至清償日止，按每萬元每日10元計算之利息
      ，及自90年1 月1 日起至清償日止，按每萬元每日10元計
      算之違約金。
    2.鈞院92年執字第33698 號強制執行事件於94年2 月17日作
      成之分配表，表2 中被告乙○○之債權額19,083,781元、
      分配款1,057,559 元及其執行費用105,340 元應予剔除。
二、被告甲○○抗辯及聲明如下：
(一)關於原告主張被告甲○○向其借款4,000,000 元及利息、違
    約金部分：
  1.關於借款本金4,000,000元部分：
    被告甲○○以系爭不動產設定抵押權借款，係向訴外人馬建
    亞、邱垂貞等人為之，並非向原告為之。又交付借款時，亦
    是由馬建亞負責，且實際上僅交付現金2,390,000 元及面額
    1,295,000 元之支票，其餘之代書費10,000元、見證費
    5,000 元、傭金200,000 元、利息100,000 元等業經事先扣
    除，被告甲○○實際借得之金額為3,685,000 元。
  2.關於利息部分：
    被告甲○○業已清償89年8 月前之利息，且已清償並交付
    930,000 元予原告，至關於被告甲○○所交付之支票，縱經
    退票，被告甲○○亦均以現金補足，且大部分均交由訴外人
    馬建亞轉交原告。
  3.關於違約金及遲延利息部分：
    因兩造並未約定本件違約金為懲罰性質，依民法第250 條第
    2 項，應屬損害賠償之性質，又依最高法院62台上字第1394
    號判例，本件借款所生之遲延利息及違約金，原告僅得請求
    違約金而不能請求遲延利息。且原告請求之違約金過高，並
    請求鈞院酌減之。
(二)關於原告主張被告甲○○與被告乙○○間之債權不存在部分
    ，被告甲○○於87、88年間即陸續向被告乙○○借款，且在
    被告乙○○對於被告甲○○之給付票款強制執行事件（即鈞
    院90年度執字第10155 號）中，原告亦未參與分配，亦未提
    出異議，今原告憑空謂被告甲○○與乙○○間債權不存在，
    顯無理由。
(三)被告甲○○之聲明：駁回原告之訴。
三、被告乙○○未於最後言詞辯論期日到庭，惟據其之前到庭所
    為陳述，則以：
    關於借錢給被告甲○○的部分，有匯款資料可資證明，因被
    告甲○○為其阿姨，故有時被告甲○○借錢，就直接拿給她
    ，當時也沒有談利息的問題，因為是親戚。被告甲○○說等
    她房屋拍賣完之後，就可以還錢；存摺上200 多萬那筆匯款
    係其兄匯給被告甲○○的，因其兄委託處理，所以也算是其
    借給被告甲○○的；當初是其姨丈不同意幫阿姨（即被告甲○○）還款，所以被告甲○○才把所欠的錢，結算一下，寫
    1 張本票，叫其聲請執行；當初其係請訴外人馬建亞律師幫
    忙處理執行事件等語，資為抗辯。
    並聲明：駁回原告之訴。
四、本院得心證之理由：
(一)本件原告主張被告甲○○向其借款4,000,000 元之情，業據
    其提出借貸契約書及收據影本各1 件為證（參本院卷第14頁
    、第15頁）。被告甲○○對於上開借貸契約書及收據之真正
    雖不予爭執，惟以前揭情詞置辯。
    經查：
  1.訴外人馬建亞於另件民事事件即本院94年訴字第2495號分配
    表異議之訴事件審理中陳稱：「錢是丙○○委託他妹妹（按
    應為姊姊之誤）拿到馬建亞辦公室，原告（即本件被告甲○○）與丙○○妹妹在馬建亞辦公室會算，並點交400 萬元後
    ，原告再將代書費等交付給被告馬建亞」等語（參該民事事
    件卷宗第66頁反面）；訴外人即原告之姊廖沛淇亦於上開民
    事事件審理中證稱：「我是被告丙○○姐姐」、「我不認識
    原告，但認識被告馬建亞，我妹妹丙○○因為生意太忙，叫
    我幫忙把錢帶到馬建亞那邊去，當天還有邱先生陪我去，我
    把錢交給原告，原告當場有寫借款契約書、收到現金400 萬
    元之證明，之後我就走了」等語（參上開民事事件卷宗第71
    頁反面），業經本院調閱上開卷宗查明屬實。而訴外人馬建
    亞之上開陳述及廖沛淇之上開證述，核與原告所指被告甲○○向其借貸之情相符。
  2.前揭被告甲○○不爭執其真正之收據，亦載明：「茲於民國
    88 年9月9 日收到現金新台幣400 萬元整」等語（參本院卷
    第15頁）。
  3.被告甲○○雖雖爭執實際上僅交付3,685,000 元，其他則以
    利息、佣金、代書費、見證費等項目預先扣除，並提出訴外
    人馬建亞所書之計算書1 紙為證（參本院卷第80頁）。惟上
    開計算書之真正為原告所否認，而觀之上開計算書上並無任
    何人簽名或蓋章，亦無記載原告實際上僅交付3,685,000 元
    之意旨，再參之訴外人馬建亞亦於本院94年訴字第2495號分
    配表異議之訴事件審理中陳稱：「不是我寫的」等語（參該
    民事事件卷宗第72頁正面），及被告甲○○就原告僅交付
    3,685,000 元之事實並未提出其他反證，是其此部分抗辯尚
    難憑採。
  4.綜上以觀，原告主張被告甲○○於88年9 月9 日向其借貸
    4,000,000 元之情，應屬真實，被告甲○○所為前開抗辯，
    尚無可採。
(二)又本件原告主張甲○○僅清償430,000 元，且尚積欠原告如
    其聲明所示之利息及違約金等語，為被告甲○○所否認，被
    告甲○○並以上開情詞置辯。
    經查；
  1.依原告之起訴狀第3 頁第8 行所載「債務人自89年9 月起即
    未依約給付利息…」等語及起訴狀之附件四存證信函內容，
    足見被告甲○○對於本件系爭借款業已清償89年9 月1 日以
    前之利息，是原告請求被告清償89年9 月1 日以前之利息，
    即屬無據。
  2.至被告甲○○雖主張其業已清償原告930,000 元等語，惟按
    當事人主張有利於己之事實者，就其事實有舉證之責任，民
    事訴訟法第277 條定有明文。而被告甲○○就其清償原告
    930,000 元之事實，除原告承認被告甲○○業已清償之
    430,000 元部分外，未能於本院審理時舉證以實其說，是應
    認原告主張被告甲○○僅清償430,000 元等語始為可採。
  3.按約定之利率，超過週年百分之二十者，債權人對於超過部
    分之利息，無請求權，民法第205 條定有明文，是原告與被
    告甲○○就系爭借款之利息雖約定按月息2.5 ％（即週年利
    率30％計算），惟參之上開條文，原告就系爭借款利息超過
    週年利率20％之部分，無請求權。換言之，原告就系爭借款
    每日僅得向被告甲○○請求2,192 元（計算式：4,000,000
    ×20％÷365 ＝2192，元以下四捨五入）之利息，而被告甲○○業已清償原告430,000 元如前所述，是被告甲○○業已
    清償原告196 日（計算式：430,000 ÷2192＝196 ，小數點
    以下四捨五入）之利息，故原告請求被告甲○○給付90年3
    月15日以前之利息，洵屬無據。
  4.又按違約金，有屬於懲罰之性質者，有屬於損害賠償約定之
    性質者，如為損害賠償約定之性質，則應視為就因遲延所生
    之損害，業已依契約預定其賠償，不得更請求遲延利息賠償
    損害，最高法院62年台上字第1394號判例可資參照。本件系
    爭借貸契約書上既未載明違約金係屬懲罰之性質，應認僅係
    損害賠償預定之性質，參之前揭最高法院判例意旨，原告自
    不得同時主張遲延利息之賠償。又按約定之違約金過高者，
    法院得減至相當之數額，本院參酌被告甲○○所有之系爭不
    動產業由訴外人鄭繼安以7,470,000 元買受，原告貸予被告
    甲○○之本金4,000,000 元，因原告為第一順位抵押權人，
    可全額受償，原告對被告甲○○可請求之利息亦高達年利率
    20％之如前所述，是原告所受之損害實屬有限，本院再參酌
    本國一般金融業者對於違約金約定之成俗，認原告得以請求
    之違約金以週年利率2 ％為適當。又被告甲○○業已給付90
    年3 月15日以前之利息已如前述，是應認被告甲○○於90年
    3 月16日起始有違約之情事，從而原告請求被告甲○○給付
    自90年3 月16日起至清償日止按週年利率2 ％之違約金，尚
    屬有據，超過此部分之請求則為無理由，應予駁回。
(三)按第三人主張表意人與相對人通謀而為虛偽意思表示者，該
    第三人應負舉證之責，最高法院著有48年台上字第29號判例
    可資參照。本件原告主張被告甲○○、乙○○虛偽製造假債
    權19,083,781元等情，參之前開最高法院判例說明，即應由
    原告就其前開主張負舉證之責。本件原告雖又主張本件分配
    表異議之訴實為消極確認之訴，應由被告甲○○、乙○○負
    立證責任等語。惟本件分配表異議之訴之訴訟標的係原告對
    於分配表之異議權，無論訴訟結果為何，對於被告甲○○、
    乙○○間債權額之認定均無既判力可言，原告又未於本院審
    理時併同提起確認被告乙○○對被告甲○○之債權不存在之
    訴，是此分配表異議之訴自非可與消極確認之訴等同視之。
    況且，被告乙○○持有被告甲○○所簽發之到期日為89年3
    月27日、面額為1,2000,000元之本票1 紙，因屆期不獲兌現
    ，向台灣台中地方法院聲請本票准予強制執行裁定獲准，並
    經確定等情，亦經本院調閱本院90年執字第10155 號民事執
    行卷查明屬實，並有89年11月9 日台灣台中地方法院民事裁
    定及確定證明書各1 件附於前開執行卷內可稽，該本票裁定
    事件在原告於92年9 月29日向本院民事執行處聲請拍賣抵押
    物之前既早已提起，並經確定在案，且被告甲○○所有之系
    爭不動產亦經3 次拍賣無人應買，此參之前揭民事執行卷宗
    亦明；依常情被告甲○○應無甘冒其自有不動產遭他人拍定
    而虛偽製造假債權之可能。而原告對於被告甲○○所提出之
    被告乙○○、訴外人陳介一匯予被告甲○○共計3,368,000
    元之存摺內容之形式上真正不予爭執（參本院卷第119 頁之
    言詞辯論筆錄），再參之：依我國民情，親屬間借貸確少
    見簽署借據；訴外人陳介一業將其對被告甲○○之債權轉
    讓與被告乙○○；原告並未提出其他積極證據證明被告甲○○、乙○○間確有虛偽製造債權之事實等情，此並有存摺
    影本1 份及債權讓渡證明1 紙（參本院卷第86頁至第88頁、
    第201 頁）附卷可憑，從而原告主張本院92年執字第33698
    號強制執行事件於94年2 月17日作成之分配表，表2 中被告
    乙○○之債權額19,083,781元、分配款1,057,559 元及其執
    行費用105,340 元應予剔除，尚屬無據，應予駁回。
(四)綜上所述，原告主張被告甲○○應給付4,000,000 元，及自
    90年3 月16日起至90年9 月8 日止，按週年利率20％計算之
    利息，暨自90年3 月16日起至清償日止，按週年利率2 ％計
    算之違約金，為有理由，應予准許，超過此部分之請求，為
    無理由，應予駁回。
五、本件事證已臻明確，兩造其餘攻擊防禦方法及未經援用之證
    據，經本院斟酌後，認為均不足以影響本判決之結果，爰不
    一一論述，併此敘明。
六、訴訟費用負擔之依據：民事訴訟法第79條、第85條第1 項但
    書。
中    華    民    國    95    年    12    月    22    日
                              民事第二庭法  官    黃蓓蓓
以上正本係照原本作成。
如對本判決上訴，須於判決送達後20內向本院提出上訴狀。
中    華    民    國    95    年    12    月    22    日
                                     法院書記官   劉碧輝


司法院資訊處製作；財團法人民間司法改革基金會備份。
